【裁判字號】    97,訴,574
【裁判日期】    970924
【裁判案由】    侵權行為損害賠償
【裁判全文】
臺灣臺南地方法院民事判決               97年度訴字第574號
原      告  乙○○
被      告  甲○○
訴訟代理人  黃厚誠律師
上列被告因過失傷害案件，原告提起刑事附帶民事訴訟請求侵權
行為損害賠償事件（96年度交簡附民字第105號），經本院交通
法庭移送民事庭審理，本院於民國97年9月10日言詞辯論終結，
判決如下：
    主  文
被告應給付原告新台幣肆拾萬零陸拾貳元，及自民國九十六年十
二月十二日起至清償日止，按年息百分之五計算之利息。
原告其餘之訴駁回。
訴訟費用新台幣貳佰元由被告負擔，其餘新台幣捌佰元由原告負
擔。
本判決原告勝訴部分得假執行，但被告以新臺幣肆拾萬零陸拾貳
元為原告預供擔保，得免為假執行。
    事實及理由
一、原告起訴主張：
  (一)被告於民國95年8月20日上午9時許，駕駛車牌號碼NEF－168
    川崎重型機車（下稱被告機車），後方拖掛無動力雙輪手推
    車1台，手推車上載有土方，且未戴安全帽，僅著斗笠，以
    時速約10餘公里慢速與原告駕駛車牌號碼OAA－152重型機車
    （下稱原告機車）同向行駛於道路右側，在原告行駛至被告
    機車左側時，被告突然左轉彎欲進入其路旁自家田地，致原
    告機車右側遭撞擊失去平衡左傾倒地滑行，原告飛落路旁農
    田，造成顏面撕裂傷及手腳大量挫傷出血，左膝前十字韌帶
    撕裂之嚴重傷勢，而原告機車滑行撞及路旁電杆而損毀不能
    使用，爰依據侵權行為法律關係，提起本件訴訟。
  (二)按因故意或過失，不法侵害他人之權利者，負損害賠償責任
    。又車輛在使用中，加損害於他人者，駕駛人應賠償因此所
    生之損害。不法侵害他人身體或健康者，對於被害人因此喪
    失或減少勞動能力，或增加生活上之需要時，應付損害賠償
    責任，而被害人雖非財產上之損害，亦得請求賠償相當之金
    額，且不法毀損他人之物者，被害人得請求其物因毀損所減
    少之價值。民法第184條第1項前段、第191條之2、第193條
    第l項、第195條第1項、第196條定有明文。原告因被告侵權
    行為受有損害，茲依上開規定，請求被告賠償金額如下：
  (1)醫療費用新台幣（下同）42,796元：
    永康市奇美醫院22,796元：其中關於原告請求超等病房費
      部份，交通事故意外實屬不可預知，對傷病患者的急救處
      置為先，原告於95年8月20日與父親同乘救護車輛至永康
      奇美醫院進行急診救治，醫生初步判斷必須住院進行手術
      ，經院方告知免自負額之一般健保房已全數滿床，迫於現
      實只得選擇需自負差額但仍有空床之雙人病房，原告並非
      主動要求入住超等病房自行負擔超額費用，且依原告之家
      境及經濟狀況，希望可以入住健保病房，免去自負差額節
      省支出，奈何各大醫院包括奇美醫院之健保病床不足的客
      觀窘境，及急診傷勢救治不能等待的急迫現實，原告不得
      不選擇超等病房，此為進行後續治療及手術必要支出與抉
      擇。
    牙齒修復費用:20,000元。
  (2)增加生活上需要之費用113,000元：
    健康調養費用50,000元：依一般社會通常習慣，車禍事故
      之發生，除需支出醫療費用外，對於健康調養費用之支出
      均屬不可或缺之費用，而原告因係車禍成傷，未能回復健
      康而為修復醫療（除疤、購置復健器具、冷熱敷墊等）及
      營養品補充，係為增加生活所需之支出。
    看護費用60,000元：參考國軍左營總醫院公佈24小小時2
      班看護費用及綜合市面看護詢價之收費行情，請求賠償每
      日看護費2,000元，實屬適當。又按親屬間之看護，縱因
      出於親情而未支付該費用，然其所付出之勞力，顯非不能
      以金錢為評價，此種基於身分關係之恩惠，自不能加惠於
      被告，而應比照一般看護情形，原告受有相當看護費之損
      害，應由被告賠償，始符民法第193條第1項所定「增加生
      活上需要」之意旨。原告住院11日後經醫囑出院，左腳大
      腿至腳踝仍包裹石膏，非但無法自由行動，更因左腳一半
      以上被石膏固定無法曲直施力，只能臥床靜養，生活需要
      專人照料，包括穿脫衣物、身體清潔、便溺、移動起身等
      ，直到1個月後回診由醫師評估折除石膏，勉強自行雙手
      持枴杖吃力移動，除住院期間需人看護外，依原告之傷勢
      嚴重，並非出院即刻可恢復完全生活自理之能力，原告囿
      於家境，無力雇請專業看護，然因原告身受重傷，手術前
      及出院後仍裹石膏不良於行，無法自為生活起居處理，需
      仰賴他人照顧，經原告之母親全職照護l個月，以看護費
      用每日2,000元計算，被告應賠償原告看護費用60,000元
      。
    行車鑑定費用3,000元：原告申請行車事故鑑定，已支付
      鑑定費3,000元。
  (3)喪失或減少勞動能力898,080元：
    不能工作之薪資損失276,000元：原告於事故發生前原於
      台南市法肯商業顧問管理公司擔任電腦工程師一職，因
      本件車禍喪失工作能力而離職，離職前每月薪資23,000元
      ，原告於96年5月間需進行第2次膝關節手術後，經奇美醫
      院原主治醫師林昇輝醫師判斷治療終止，已無法期待更進
      一步的復元而遺存左膝終身運動性障害。原告治療期間超
      過1年有餘，若非此一交通事故，原告本可正常工作，被
      告應賠償原告1年不能工作薪資損失276,000元。
    減少勞動能力622,080元：原告受有左膝前十字韌帶撕裂
      ，雖經奇美醫院骨科醫師進行手術診治，仍遺留終生之膝
      關節障害影響正常工作能力及日常生活，並終生限制原告
      部份活動之進行。原告所受傷害，屬勞工保險條例第53條
      附表中所列殘廢15級別殘廢等級表第143項第11級程度，
      依全殘喪失100%工作能力計算，11級殘廢喪失之工作能力
      比重為33.3%，原告同意減少勞動能力10%，並依行政院勞
      委會最新宣佈之法定最低薪資所得17,280元為標準，算至
      原告60歲法定退休年齡尚有30年，被告應賠償原告勞動力
      所得損失總計622,080元。
  (4)物品毀損費用22,900元：
    眼鏡毀損2,900元：原告因本件事故撞毀眼鏡一副，必須
      重新配置。
    機車毀損及維修費用20,000元：原告機車因毀損無法使用
      ，必須進行維修處理。
  (5)精神損害賠償l,000,000元：
    原告係家中長子，雖囿於家中環境仍賣力求學，踏出校園後
    正撐起一家經濟，回報年邁父母的青壯之年，卻因被告之鹵
    莽駕駛而抱憾終身，迄今仍無法正常求職工作。原告之父母
    親已年過半百，身體病痛頻仍卻依舊須以勞力賺取金錢以維
    持家庭開銷，且原告住處係租屋，原告尚仍背負就學期間申
    辦就學貸款還款之經濟壓力，現實種種，非膝下子女均已成
    家立業之被告理解、感受，被告自事故發生，即推諉責任隱
    瞞事實，非破壞事故現場，在警方到場勘驗存證前，先行隱
    藏拖掛在被告機車後之手推車，復在製作警詢筆錄時刻意不
    提，所幸原告自社區監視器得悉被告不當使用車輛畫面之有
    力證據，被告除行為乖張之外，在道義上從未予原告以慰問
    及溝通，無任何誠意表現，並固執堅持被告在此事件中無任
    何過失。反觀原告，雖受重傷卻仍有誠意，主動申請調解、
    申請行車鑑定及支付費用，卻遭被告刻薄對待，甚至在2次
    進行調解時，被告之長子竟然表示僅願給予1萬元慰問金，
    原告情何以堪。原告與被告均係同一社區居民，被告不願與
    原告溝通外，亦在社區中大肆扭曲事故之發生，藉其長者之
    身分刻意塑造原告年輕氣盛行車魯莽導致事故發生之錯誤事
    實，使原告在鄰里指點下身心俱受極大折磨，本件交通事故
    非但造成原告身體損害，亦因失去工作能力迄今仍無法正常
    勞動，拖累家人，原告家庭之經濟每況愈下，發生多次爭執
    ，破壞和諧。反觀被告卻在事故後未及1週即依然故我繼續
    違規使用車輛載運土方，不思反省。原告因本件事故導致終
    生膝關節障害，無法進行部份運動，長久站立及上下樓梯也
    較常人需額外承受病痛及相對緩慢，由於膝關節屬四肢重大
    關節性質之使然，日後一生將必須花費更大精力來保健及照
    護，並極有可能較常人易引發膝關節相關骨骼及肌肉之病變
    ，如風濕、關節退化、骨刺等等，影響原告往後一生之鉅大
    不可言喻。考量原告日後求職及日常生活、生涯上將面臨的
    更多嚴峻考驗及拒絕、行動不便或受限之情節，及原告負擔
    家中主要經濟責任。衡諸雙方身分資格態度與加害程度，原
    告請求1,000,000元，以彌合原告精神所承受之折磨與損傷
    。
  (三)對於被告抗辯之陳述：
  (1)本件交通事故發生後，原告因醫療救治需要離開現場，在原
    告被送上救護車離開現場之後，至警方前來繪製道路交通事
    故現場圖前，被告未保持現場完整，原告則無法當場對警方
    繪製之道路交通事故現場圖提出意見，被告在警方拍照存證
    及繪製道路交通事故現場圖時，被告刻意隱瞞其機車後方拖
    掛手推車之事實，被告於95年8月20日在新化分局第1次筆錄
    中亦未提及其違規使用車輛之事實，幸經原告之父請託聲請
    里長及警方偵辦人員陪同調閱當天錄影監視器畫面後始揭發
    此事實，被告才於95年9月3日製作之警詢筆錄補充上開事實
    ，警方並於95年9月3日至被告家中拍照蒐證拖掛之手推車。
  (2)依道路交通事故現場圖顯示，與原告機車直接相關之地面刮
    痕僅5.5公尺，被告抗辯原告機車滑行13公尺，係加總所有
    地面刮痕，其中有不連續、角度不同，明顯違反物體慣性動
    向物理原則，其中更有原本屬於被告車輛之地面刮痕，實不
    足採。原告在肇事前係以時速35公里行駛，原告機車之右側
    遭撞擊後向左傾倒滑行，此由警方現場拍攝照片顯示原告車
    輛前輪右側擋泥板有一明顯而新鮮之輪胎橡膠殘餘，此胎痕
    至為明顯，在現場採證之車禍事故處理小組員警可輕易發現
    並指示拍照存證，在警方現場事故及數日後，原告家人對原
    告機車拍照蒐證照片可清晰辨認，此一胎痕即是被告撞擊原
    告機車之碰撞點，可證明被告係自原告右側左轉撞擊原告，
    導致原告車損人傷。而原告左膝之傷勢，是在遭撞擊後以左
    腳奮力蹬地，意圖取得平衡時所受，奈何原告機車遭撞擊時
    吸收被告行車動能而無法挽回，因此原告機車倒地前，原告
    已飛落路旁農田，而原告機車仍持續滑行，足證被告自原告
    機車左側撞擊力道之猛烈。若原告係自後方追撞被告機車，
    為何原告在追撞後又超越被告機車至其前方左側並傾倒滑行
    ，且原告飛落路旁左側農田？且依常理，若原告係由被告後
    方追撞，原告機車應於撞擊被告機車後方拖掛之板車後停止
    或減緩其態勢並倒地，不可能出現原告機車倒地後產生13公
    尺刮地痕，被告論述前後相矛盾，有違事實。
  (4)據事故發生前路口監視器呈現之畫面，原告與被告之行車狀
    態，被告機車後拖掛二輪無動力手推車之寬度早已超出被告
    機車，加諸考量肇事道路寬度及原告靠右行駛之事實，若原
    告自後方撞擊被告，必會首先與該台手推車發生碰撞，原告
    機車前方下緣之車體擋泥板依其高度理應是事故第一撞擊點
    ，甚至原告機車前方會因相對速度之衝擊力道而沾染被告當
    時裝載之河川土方，惟警方在事故現場存證照片中，原告機
    車擋泥板下緣完好如初，僅有上方之大片塑膠車殼因與路旁
    電杆擠壓不堪承受張力而破裂，足證被告在原告行車至其左
    側時，被告為自身方便及未善盡駕駛人注意後方車況之責任
    突然左轉，違反道路交通安全規則第102條第2項「車道數相
    同時，轉彎車應暫停讓直行車先行」及第7項「轉彎車應讓
    直行車先行」之規定，殃及無辜原告。
  (四)聲明：被告應給付原告2,076,776元，及自刑事附帶民事起
    訴狀繕本送達翌日起至清償日止，以年息百分之5計算利息
    。
二、被告則以：
  (一)本件肇事路段為無交通號誌之鄉○○路，被告當時時速約10
    多公里，參照道路交通事故現場圖，原告與被告發生撞擊後
    ，原告機車仍繼續滑行約13 公尺至碰撞電線桿後方停止，
    原告摔落左側農田，則若無電線桿之阻擋，原告機車滑行距
    離當更遠，可見原告當時時速絕非其所稱僅35公里而已，原
    告除未注意車前狀況及採取必要安全措施外，尚有超速之違
    規行為，且本件車禍係原告由後撞擊被告，而非原告主張係
    被告由側面撞擊原告，原告之傷害為其自己行為所致，其損
    害與被告行為間並無因果關係，被告無須負賠償之責。
  (二)縱認被告行為與原告損害有因果關係，被告應負損害賠償責
    任，原告請求之數額，亦有下列不當之處：
  (1)醫療費用部分：
    原告起訴狀主張其傷勢與診斷證明書有未盡相符之處，依原
    告提出96年3月6日收據有關證明書費700元，及96年8月15日
    收據有關證明書費200元，非係因侵權行為所生財產上之損
    害，難認與被告之過失傷害行為有直接因果關係，此部分之
    請求應予扣除。另我國普通病房費，健保已有給付，原告提
    出95年8月30日收據有關超等病房自負差額15,000元，顯逾
    一般病房之程度，依原告之傷勢並無此必要，此費用顯非為
    醫療費用必要之支出，應予剔除。
  (2)增加生活上需要之費用部分：
    健康調養費用：原告並未提出支出證明，亦未見此一支出
      與被告行為有何因果關係，顯無足採。
    看護費用：原告主張其母親全職照護1個月，請求每日看
      護費2,000元，惟每日看護費2,000元之基準，未見其舉證
      ；況原告之母親非24小時不間斷看護，被告之主張過高，
      應予減少；且原告住院11日，請求1個月之看護費亦不實
      。
    行車鑑定費用：非因侵權行為所生財產上之損害，難認與
      被告之過失傷害行為有直接因果關係，此部分之請求應予
      扣除。
  (3)不能工作之薪資損失部分：
    原告任職法肯管理顧問有限公司時，該公司有依規定為其投
    保勞保，薪資為15,840元，經本院向法肯管理顧問有限公司
    查詢原告在任職期間之工作細項及薪資待遇文件，經該公司
    函覆無從查起及不復記憶，無法提供相關資料。顯然原告之
    每月薪資依勞保局之投保查詢資料僅為15,840元，非23,000
    元。
  (4)喪失或減少勞動能力部分：
    原告主張因本件事故喪失工作能力而離職並因此事故喪失薪
    資所得及減少勞動能力，惟並未提相關公正鑑定單位之證明
    ，因本件車禍致其無法續任原工作或無法工作及喪失勞動能
    力。本院雖向奇美醫院函詢「以原告原從事網咖之電腦維護
    工作性質，請判斷其傷勢不能正常上班之期間為多久？」，
    惟奇美醫院97年06月03日（九七）奇醫字第2860號函附病情
    摘要謂：「不宜蹲下與過重負重，適合較靜態之工作。」顯
    然所答與所問差異，無法據此判斷原告傷勢不能正常工作之
    期間。雖奇美醫院認原告終生約喪失四成左右之工作能力，
    惟按一般所謂減少勞動能力比率，係以體力勞動者為標準所
    擬定，對於非體力勞動者，如商人、公務員、教員等，並不
    完全可以適用。故實際運用時，宜斟酌被害人之職業、智能
    、性向、年齡、再教育等因素加以適當調整。依原告提出奇
    美醫院97年4月15日診斷證明書，其上醫師囑言「尚未恢復
    ，需長期復健與門診」，其意似為經門診及復健可恢復，倘
    可恢復則無終生喪失勞動能力，原告主張其傷勢已治療終止
    ，無法期待更進一步的復原，而仍遺存左膝終身運動性障害
    ，依一般常理，此一傷害情形已構成肢障之標準，原告應有
    請領殘障手冊為是，卻未見提出，原告所述當有疑義，原告
    目前行動均正常，其喪失勞動能力部分，聲請囑託其他單位
    鑑定。倘認原告有此部分之損害，原告一次請求，亦應扣除
    中間利息。
  (5)物品毀損費用：
    按物被毀損時，請求賠償物被毀損所減少之價額，得以修復
    費用為估定之標準，但以必要者為限，如修理材料以新品換
    舊品，應予折舊。」（最高法院95年台上字第310號民事判
    決參照），被告除否認原告所提2,900元之眼鏡損害外，另
    未見被告機車為其所有且有20,000元損害之證明。而依前述
    最高法院見解，縱其提出之證明可採，亦應扣除折舊。
  (6)精神損害：
    按慰撫金之性質在於慰藉請求權人精神上之痛苦，且應審酌
    雙方當事人身分、資力、加害程度及被害人所受損害等各種
    情形核定相當之數額。參酌原告所受損害，及被告年近70歲
    ，平日務農，無固定收入，原告訴請被告賠償1,000,000元
    之精神損害，實屬過高。
  (三)按損失之發生或擴大，被害人與有過失者，法院得減輕賠償
    金或免除之，民法第217條第1項定有明文。此項規定之目的
    在謀求加害人與被害人間之公平，倘受害人於事故之發生亦
    有過失時，由加害人負全部賠償責任，未免失之過苛，故明
    文賦與法院得不待當事人之主張，減輕其賠償金額或免除之
    職權。又所謂被害人與有過失，只須其行為為損害之共同原
    因，且其過失行為並有助成損害之發生或擴大者，自屬相當
    ，不問賠償義務人應負故意、過失或無過失責任，均有該條
    項規定之適用（最高法院88年度台上字第718號民事判決可
    資參照）。本件依台灣省南區車輛行車事故鑑定委員會鑑定
    意見書（台南區950882案）柒、鑑定意見「二、乙○○駕駛
    重型機器腳踏車，超越未注意車前狀況，同為肇事原因。」
    是則，本件損害之發生，原告與有過失，應免除或減輕被告
    之賠償責任。按不法侵害他人之身體、健康，被害人雖非財
    產上之損害，亦得請求賠償相當之金額，為民法第195條第
    1項前段所明定；原告於超越時，未注意車前狀況及採取必
    要之安全措施，而與被告發生擦撞，造成被告受有手部及膝
    部挫傷，髖、大腿、小腿及踝磨損或擦傷等傷害，被告年近
    70歲，無法置信以時速10多公里之速度竟會遭原告撞擊而受
    傷，心中所生驚嚇可想而知，原告應賠償被告100,000元之
    精神賠償，並與應賠償原告之數額相為抵銷。
  (四)並聲明：原告之訴駁回。
三、兩造不爭執之事項：
  (一)被告於95年8月20日9時58分許，騎乘車牌號碼NEF-168號重
    型機車，車後附掛雙輪手推車，沿臺南縣新化鎮崙頂里崙子
    頂30號前街道由西向東行駛，行至該路段30號時，適原告騎
    乘車牌號碼OAA-152號重型機車同向行至上揭路段，二車發
    生擦撞，造成原告受有左膝前十字韌帶撕裂性骨折、頭部併
    臉部撕裂傷、臉及雙手左膝擦傷、牙齒斷裂等傷害，被告受
    有手部及膝部挫傷，髖、大腿、小腿及踝磨損或擦傷等傷害
    。
  (二)原告及被告所犯過失傷害案件，經台灣台南地方法院檢察署
    檢察官以96年度偵字第6136號聲請簡易判決處刑，經本院以
    96年度交簡字第2157號判處原告拘役40日減為拘役20日，判
    決被告拘役56日減為拘役28日確定。
四、本院得心證之理由：
    原告主張被告就本件交通事故應負全部過失責任，被告應給
    付損害賠償，被告則否認之，並以上開情詞為辯，是本件兩
    造爭執之事項在於：
  (一)原告與被告有無過失責任？
  (二)原告請求之項目及數額是否正當？
  (三)有無過失相抵原則之適用？
五、原告與被告均有過失：
  (一)被告於95年8月20日9時58分許，騎乘車牌號碼NEF-168號重
    型機車，車後附掛雙輪手推車，沿臺南縣新化鎮崙頂里崙子
    頂30號前街道由西向東行駛，行至該路段30號時，欲左轉向
    左偏駛，本應注意變換車道時，應讓直行車先行，並注意安
    全距離，而當時並無不能注意之情事，竟疏於注意，貿然左
    偏變換車道，適原告騎乘車牌號碼OAA-152號重型機車同向
    行至上揭路段，亦應注意超越時，駕駛人應注意車前狀況，
    並隨時採取必要之安全措施，而當時亦無不能注意之情事，
    亦疏於注意，與被告騎乘之上開機車發生擦撞，造成被告受
    有手部及膝部挫傷，髖、大腿、小腿及踝磨損或擦傷等傷害
    ；原告受有左膝前十字韌帶撕裂性骨折、頭部併臉部撕裂傷
    、臉及雙手左膝擦傷、牙齒斷裂等傷害之事實，業據本院依
    職權調閱本院96年度交簡字第2157號過失傷害刑事案件核閱
    屬實，並有道路交通事故現場圖、道路交通事故調查報告表
    (一)、(二)及警察蒐證現場照片20幀、診斷證明書附於上開刑事
    案件卷宗可參（見警卷第3-13頁─8-26頁、9-27─9-28頁、
    台灣台南地方法院檢察署96年度核交字第1468號卷第17-20
    頁）。
  (二)本件兩造雖均主張並無過失云云，惟依上開刑事案件卷宗所
    附道路交通事故現場圖及道路交通事故調查報告表(一)、(二)及
    顯示：本件車禍發生地點為臺南縣新化鎮崙頂里崙子頂30號
    前之村里道路，為無號誌且未劃分快慢車道、無分向設施之
    直路，行車速限時速40公里，肇事後地面上留有二處刮地痕
    ，第一處刮地痕長3.9公尺，距第一處刮地痕東側2.2公尺處
    ，另有第二處刮地痕長5.5公尺，原告機車則倒放在上開第
    二處刮地痕末端即崙頂高幹66右6右2號電線桿旁，被告機車
    則未保持現場，原告機車之車頭破損，被告機車左後視鏡歪
    斜、後煞車燈殼破損等情，復參酌被告於警詢時陳明：「我
    車沿崙頂里村里道路西向東行駛，我向後回頭看無車，我車
    作左轉彎並開啟左方向燈，對方車與我同向行駛於我後方與
    我車擦撞」等語，及原告於警詢時陳稱：「對方車與我同向
    行駛於我前方，至事故地點我車欲超越對方車，行駛至對方
    車左側時，對方車突然作左轉彎」等語，綜合加以判斷，應
    係二車行經肇事路段，被告貿然左偏變換車道，原告與被告
    同向行駛，於超越被告時，未注意車前狀況，並隨時採取必
    要之安全措施，因而肇事等情，至堪認定。
  (三)按汽車行駛時，駕駛人應注意車前狀況及兩車併行之間隔，
    並隨時採取必要之安全措施。機器腳踏車行駛之車道，應依
    標誌或標線之規定行駛；無標誌或標線者，依下列規定行駛
    ：三變換車道時，應讓直行車先行，並注意安全距離。汽車
    超車及讓車時，應依下列規定：五前行車減速靠邊或以手勢
    或亮右方向燈表示允讓後，後行車始得超越。超越時應顯示
    左方向燈並於前車左側保持半公尺以上之間隔超過，行至安
    全距離後，再顯示右方向燈駛入原行路線。道路交通安全規
    則第94條第3項、第99條第1項第3款、第101條第1項第5款規
    定甚明。原告及被告均領有普通重型機車駕駛執照，且為汽
    車駕駛人，為有駕駛經驗之人，對於上開道路交通安全規則
    及道路交通標誌標線號誌設置規則自應知之甚詳。本件肇事
    當時天候晴、有日間自然光線、路面有舖裝柏油、朝燥無缺
    陷、無障礙物、視距良好、速限時速40公里、肇事地點為村
    里道路，無號誌且未劃分快慢車道、無分向設施、未繪設車
    道線、未繪設快慢車道分隔線、無路面邊線等情節，此有道
    路交通事故調查表(一)附於上開刑事案件卷宗可參，足認兩造
    客觀上並無不能注意之情事，被告竟疏於注意變換車道時，
    應讓直行車先行，並注意安全距離，竟疏於注意，貿然左偏
    變換車道，原告亦有疏於注意超越時，未注意車前狀況，並
    隨時採取必要之安全措施，二車發生碰撞，兩造就本件交通
    事故之發生均有過失，堪可認定。原告及被告均主張其就本
    件車禍並無過失，即非可採。
六、原告請求之項目及數額是否正當：
  (一)按因故意或過失，不法侵害他人之權利者，負損害賠償責任
    ；違反保護他人之法律，致生損害於他人者，負賠償責任；
    汽車、機車或其他非依軌道行駛之動力車輛，在使用中加損
    害於他人者，駕駛人應賠償因此所生之損害。但於防止損害
    之發生，已盡相當之注意者，不在此限；不法侵害他人之身
    體或健康者，對於被害人因此喪失或減少勞動能力或增加生
    活上之需要時，應負損害賠償責任；不法侵害他人之身體、
    健康、名譽、自由、信用、隱私、貞操，或不法侵害其他人
    格法益而情節重大者，被害人雖非財產上之損害，亦得請求
    賠償相當之金額；不法毀損他人之物者，被害人得請求賠償
    其物因毀損所減少之價額，民法第184條第1項前段、第191
    條之2、第193條、第195條第1項、第196條分別定有明文。
  (二)原告請求之項目及數額應否准許，分述於下：
  (1)醫療費用：
    原告因本件車禍受有左膝前十字韌帶撕裂性骨折、頭部併臉
    部撕裂傷、臉及雙手左膝擦傷、牙齒斷裂等傷害之事實，已
    如上述，原告主張其已給付奇美醫院醫藥費22,796元、牙齒
    修復費用20,000元等情，業據其提出奇美醫院收費收據14紙
    、濟新牙醫診所收據1紙為證（參見本院96年度交簡附民字
    第105號卷第7-22頁）。惟原告支出超等病房費15,000元部
    分，業經奇美醫院函覆本院謂：「病房等級，醫師無建議，
    亦不干涉」、「95年當時住院有無其他健保病房，目前無法
    追溯；蔡君所住病房為差額病房（2人1間），每日應付病房
    差額1,500元；差額病房最低為2人1間」等語，此有奇美醫
    院法院專用病情摘要、97年8月13日（97）奇醫字第4245號
    函附卷足考（見本院卷第94頁、179頁），尚不能證明原告
    於95年8月20日受傷住院時，奇美醫院已無其他健保病房可
    供入住，原告入住差額病房所支付之超等病房費15,000元，
    非屬必要之醫療費用，此部分之請求應予扣除。另奇美醫院
    之診斷證明書所載傷情，及各收據載明就醫時間、醫療費用
    項目為掛號費、部分負擔、證明書費用觀之，核屬必要費用
    ，計原告請求醫藥費27,796元，應予准許。
  (2)增加生活上需要之費用：
    健康調養費用：原告主張其因本件車禍事故，除需支出醫
      療費外，尚支出購買除疤、購置復健器具、冷熱敷墊等醫
      療用品及補充營養品等情，惟未據原告舉證證明之，難認
      原告此部分之主張為可採信。
    看護費用：
    1.按被害人因受傷需人看護，而由親屬看護時，雖無現實看
      護之支付，亦應認被害人受有相當看護費之損害，得向加
      害人請求賠償。蓋因親屬照顧被害人之起居，固係出於親
      情，但親屬看護所付出之勞力，並非不能評價為金錢，只
      因兩者身分關係密切而免除支付義務，此種親屬基於身分
      關係之恩惠，自不能加惠於加害人，故應衡量及比照僱用
      職業護士看護情形，認被害人受有相當看護費之損害，得
      向加害人請求賠償（最高法院89年度台上字第1749號判決
      參照）。
    2.原告因本件車禍受傷，自95年8月20日住院至95年8月30
      日出院，於95年8月23日進行關節術手術及前十字韌帶修
      補手術，共住院11日，此有奇美醫院診斷證明書為證，又
      依其傷情，原告於上開住院期間，需有人全日看護其日常
      生活起居之必要，且於出院後需看護1個月以上等情，此
      有奇美醫院診斷證明書及法院專用病情摘要各1紙在卷足
      參（見本院卷第54頁、94頁）；是以原告於該期間支付看
      護費用自屬必要。又原告雖自承其並未僱請專人看護，惟
      其既由家屬看護，是依上開說明，原告在此期間內因車禍
      受傷而有看護之必要，縱由親屬看護，仍應認原告受有相
      當看護費之損害，自得請求賠償；本院參酌臺南市住院病
      患家事服務業職業工會之看護工分為日班12小時1,100元
      ，夜班12小時1,100元，全日班24小時2,000元等情，此有
      台南市住院病患家事服務業職業工會95年10月27 日南市
      住工總字第96034號函附卷可參（見本院卷第190頁），原
      告請求30日看護費60,000元【計算方式：2,000x30=60,
      00 0】，自屬有據，應予准許。
    行車鑑定費用：原告主張其已支付本件行車事故鑑定費3,
      000元等情，雖據其提出郵政國內匯款執據1紙為證（參見
      ，惟原告支付上開鑑定費，係在釐清兩造過失責任，惟該
      鑑定費非因本件交通事故之發生所生之損害或增加之費用
      ，亦即被告之過失行為與原告支付鑑定費，二者間並無直
      接因果關係，原告此部分之請求，尚嫌無據。
  (3)喪失或減少勞動能力：
    不能工作之薪資損失：原告主張其事故發生前原任職於法
      肯管理顧問有限公司擔任電腦工程師一職，因本件車禍喪
      失工作能力而離職，離職前每月薪資23,000元，原告治療
      期間超過1年有餘，被告應賠償原告1年不能工作薪資損失
      276,000元等情，固據原告提出離職員工敘薪證明1紙為證
      ，惟為被告所否認，經本院函詢法肯管理顧問有限公司函
      覆本院稱：「法肯顧問管理公司業務縮編且辦公室搬遷等
      因素，歷年資料文件遺失，負責人王克勇近年旅居於海外
      ，對於提供乙○○工作細項及薪資待遇等相關文件及資料
      已無從查起及不復記憶，未能提供相關資料」等語，此有
      說明函1紙在卷可憑（見本院卷第92頁）；尚難認原告主
      張其於車禍當時任職在法肯管理顧問有限公司每月薪資
      23,000元之事實，為可採信。惟本院依職權調閱原告參加
      勞保資料顯示，原告於95年5月19日以法肯管理顧問有限
      公司為投保單位加保，於95年10月2日退保，其投保薪資
      為每月15,840元，此有勞保局電子閘門查詢作業附卷可證
      （參見本院卷第60頁），本院認原告於本件車禍時任職在
      法肯管理顧問有限公司每月薪資應以15,840元計算為當。
      又原告因本件車禍受傷，於95年8月20日住院，至95年8
      月30日出院，於95年8月23日進行關節術手術及前十字韌
      帶修補手術，共住院11日，原告於出院後需看護1個月以
      上，已如上述，原告於96年5月21日入院，於96年5月22日
      進行關節鏡放鬆手術，於96年5月24日出院等情，此有上
      開奇美醫院診斷證明書1紙為憑（見本院卷第54頁），綜
      上足認原告因本件車禍不能工作期間應為1月又15日【計
      算方式：11日＋1月＋4日＝1月又15日】，其受有薪資損
      失為23,760元【計算方式：15,840×1.5＝23,760】，逾
      此部分之請求，不應准許。
    減少勞動能力：
    1.原告於95年8月20日因本件車禍受有左脛骨高丘粉碎性骨
      折併前十字韌帶撕裂性骨折，雖經奇美醫院於95年8月23
      日進行關節術手術及前十字韌帶修補手術、於96年5月22
      日進行關節鏡放鬆手術，惟截至97年4月5日止，經奇美醫
      師於診治後仍遺存左膝關節顯著運動功能障礙與部分工作
      能力喪失，尚未恢復，須長期復健與門診等情，有上開奇
      美醫院診斷證明書1紙為憑（見本院卷第54頁），又經本
      院向奇美醫院查詢以原告平日從事電腦維修工作，依原告
      治療及復健情形，其喪失之工作能力程度為何一節，奇美
      醫院函覆本院謂：「約喪失四成左右（40%）」等語（見
      本院卷第64頁、94頁）。原告主張喪失勞動能力10%，自
      堪採信。
    2.被害人因身體或健康受侵害，而減少勞動能力者，其減少
      及殘存勞動能力之價值，不能以現有之收入為準，應以其
      能力在通常情形下可能取得之收入為標準。其金額應就被
      害人受侵害前之身體健康狀態、教育程度、專門技能、社
      會經驗等方面酌定之，不能以一時一地之工作收入為準，
      最高法院著有82年台上字第1537號判決足資參照。原告自
      93年7月7日參加勞工保險，在本件車禍發生前，曾任職於
      敏倢電腦資訊有限公司、法肯管理顧問有限公司，各該公
      司為原告投保之勞工保險投保薪資為15,840元、16,500元
      、22,800元不等，平均約在18,380元，此有原告勞保局被
      保險人投保資料查詢單1紙在卷可按（見本院卷第60頁）
      ，而原告2年來曾就業之公司及其收入情形，足以表彰其
      受侵害前之身體健康狀態、教育程度、專門技能、社會經
      驗等情狀，故原告以其能力在通常情形下，可能取得每月
      18,380元即每年有220,560元收入應可認定，原告主張應
      以每月23,000元及被告抗辯應以每月15,840元計算薪資，
      均無足採。
    3.按勞工年滿60歲者，雇主得強制其退休，勞動基準法第54
      條第1項第1款定有明文。原告於68年12月23日生，於本件
      車禍案件發生時即95年8月20日為26.66歲，如未因車禍受
      傷，依通常情形，至年滿60歲止，尚得工作年限為33.34
      年。原告適值勞動年齡，並無不能工作之情事，自有一般
      勞工之工作能力。按霍夫曼計算法扣除中間利息後計算，
      原告得請求減少勞動能力之賠償數額，核計為439,673元
      【年別5%複式霍夫曼計算法（第一年不扣除中間利息），
      其計算式為：[22056*19.00000000（此為應受扶養33年之
      霍夫曼係數）+22056*0.34*（20.00000000-00.00000000
      ）]=439673（小數點以下四捨五入）】，逾此部分之請求
      ，即嫌無據。
  (4)物品毀損費用22,900元：
    眼鏡毀損2,900元：原告因被告之過失行為，飛落路旁農
      田，造成有左膝前十字韌帶撕裂性骨折、頭部併臉部撕裂
      傷、臉及雙手左膝擦傷、牙齒斷裂等傷害，已如上述，是
      原告配戴之眼鏡毀損，必須重新配置，原告已支出2,900
      元重新購買一副等情，業據原告提出收據1為證（參見本
      院96年度交簡附民字第105號卷第26頁），此部分之請求
      ，核屬必要費用，應予准許。
    機車毀損及維修費用20,000元：
    1.依民法第196條請求賠償物被毀損所減少之價額，得以修
      復費用為估定之標準，但以必要者為限（例如：修理材料
      以新品換舊品，應予折舊）（最高法院77年5月17日77年
      第9次民事庭會議決議可資參照）。原告騎乘之機車為其
      本人所有，於83年9月出廠，因本件事故造成毀損，需支
      出零件材料修復費用23,920元等情，固據原告提出中華民
      國交通部機器腳踏車行車執照及估價單為憑（參見本院卷
      第52頁、57頁），本院參酌上開估價單列舉零件材料品名
      為車台、前叉、前板、前方向燈、前護板、前內土除、前
      輪框、前剎車盤、內箱、把手蓋、把手後蓋、側蓋、側蓋
      護條、腳踏板、拉把座、大燈組、下蓋、引擎側蓋、後把
      手、中柱，核與被告撞及原告機車之右側車身，致系爭機
      車之左側機身傾倒滑行在地之受損情節相符，堪認原告主
      張原告機車，遭被告撞擊毀損，需支付修復費用23,920元
      一節實屬可採。原告以修復費用作為損害賠償之依據時，
      應將零件折舊部分予以扣除，方屬合理。
    2.再依行政院所頒固定資產耐用年數表及固定資產折舊率之
      規定，機器腳踏車之耐用年數為3年，依平均法每年折舊
      千分之333，並參酌營利事業所得稅查核準則第95條第6項
      規定「固定資產提列折舊採用平均法或定率遞減法者，以
      1年為計算單位，其使用未滿1年者，按實際使用之月數相
      當於全年之比例計算之，不滿1月者，以1月計」之規定。
      原告機車為83年9月出廠，截至本件95年8月20日發生車禍
      時，使用12年，雖已超過耐用年限，但原告所有之上開重
      型機車於本件車禍發生時仍正常使用中，足見該機車之零
      件應仍在固定資產耐用年限，方可繼續使用，難認其零件
      已無殘餘價值，如超過耐用年限之部分仍依定率遞減法繼
      續予以折舊，則與固定資產耐用年限所設之規定不符。故
      參酌營利事業所得稅結算申報查核準則第95條前段所定「
      營利事業折舊性資產，於耐用年限屆滿仍繼續使用者，其
      殘值得自行預估可使用年數並重新估計殘值後，按原提列
      方式計提折舊」，又所得稅法第51條：「固定資產之折舊
      方法，以採用平均法、定率遞減法或工作時間法為準則。
      上項方法之採用及變換，準用第44條第3項之規定；其未
      經申請者，視為採用平均法」及該法施行細則第48條第1
      款「固定資產之折舊方法，採平均法者以固定資產成本減
      除殘價後之餘額，按固定資產耐用年數表規定之耐用年數
      平均分攤，計算其每期折舊額」之規定，本院認採用「平
      均法」計算其最後1年折舊後之殘值作為機車之殘餘價值
      應屬合理，經核前揭估價單所示，其中零件材料之支出計
      為23,920元，依前揭平均法計算其折舊後零件之殘餘價值
      為5,975元【計算式：23,900÷（3+1）＝5,975元，（即
      舊零件更換時之殘存價值）】，從而，原告主張其機車因
      本件交通事故需支出之修復費用於5,975元之範圍內，為
      有理由，自應准許，逾上開金額之請求，則於法無據。
  (5)精神慰撫金部分：
    慰藉金之賠償以身體、健康、名譽、自由、信用、隱私、
      貞操，或其他人格法益遭受侵害，而情節重大者，被害人
      精神上受有痛苦為必要，其核給之標準與財產上損害之計
      算不同，惟非不可斟酌雙方身分、資力與加害程度，及其
      他各種情形核定相當之數額；換言之，以人格權遭遇侵害
      ，受有精神上之痛苦，而請求慰藉金之賠償，其核給之標
      準，須斟酌雙方之身分、資力與加害程度及其他各種情形
      核定相當之數額。
    爰審酌原告因本件車禍受有左膝前十字韌帶撕裂性骨折、
      頭部併臉部撕裂傷、臉及雙手左膝擦傷、牙齒斷裂等傷害
      ，於95年8月20日住院，至95年8月30日出院，於95年8 月
      23日進行關節術手術及前十字韌帶修補手術，復於96年5
      月21日入院，於96年5月22日進行關節鏡放鬆手術，於96
      年5月24日出院等情，其所受傷勢非輕，其精神受有痛苦
      ，至堪認定，原告請求精神慰撫金，於法有據。本院參酌
      原告尚值青年，原擔任電腦維修工程師，於95年間有薪資
      所得79,500元，名下並無不動產；被告從事農業，於95年
      間有利息及租賃所得132,987元，名下有房屋2筆、土地2
      筆、田賦9筆，財產總額約10,838,446元等情，業據兩造
      陳明在卷，並有本院依職權調閱兩造稅務電子閘門財產所
      得調件明細表附卷可按。本院依兩造之身分、資力及原告
      所受之傷害程度等情，認原告請求慰撫金於120,000元之
      範圍內尚無不當，逾此部分之請求，則無理由，應予駁回
      。
  (6)合計原告得請求之數額為680,104元【計算方式：27,796元
    （醫療費）+60,000元（看護費）+23,760元（不能工作損失
    ）+439,673（喪失勞動能力損失）＋2,900元（眼鏡費）＋
    5,975元（機車修理費）＋120,000元（精神慰撫金）=680,
    104元】。
八、本件有過失相抵原則之適用：
  (一)按損害之發生或擴大，被害人與有過失者，法院得減輕賠償
    金額，或免除之，民法第217條第1項定有明文。本院審酌被
    告疏於注意變換車道時，應讓直行車先行，並注意安全距離
    ，竟疏於注意，貿然左偏變換車道，原告則有疏於注意超越
    時，未注意車前狀況，並隨時採取必要之安全措施，致二車
    發生碰撞，兩造均受傷，是兩造就本件交通事故之發生，均
    有過失，且依上開情節，原告應負4/10之過失責任，被告應
    負6/10之過失責任，始為公允。準此，原告所受損害金額為
    680,104元，惟其對於損害之發生既與有過失，依過失相抵
    之法則，自應依比例減輕被告之賠償金額。原告得請求被告
    賠償之損害金額為408,062元【計算式：680,104元×6/10=4
    08,062元】。
  (二)又被告因本件車禍受有手部及膝部挫傷，髖、大腿、小腿及
    踝磨損或擦傷等傷害，被告自得依民法第195條第1項之規定
    ，請求原告賠償其精神慰撫金。本院參酌被告所受傷情為皮
    肉傷，傷情尚非嚴重，並依兩造身分、資力等情，認被告請
    求慰撫金於20,000元之範圍內尚無不當，逾此部分之請求，
    則無理由。復依被告應負6/10之過失責任，被告對於損害之
    發生既有過失，應依比例減輕原告之賠償金額。被告得請求
    原告賠償精神慰撫金8,000元【計算式：20,000×4/10=8,00
    0】，予以抵銷後，原告得請求被告賠償之損害額為400,062
    元【計算式408,062元－8,000元＝400,062元】。
九、末按給付無確定期限者，債務人於債權人得請求給付時，經
    其催告而未為給付，自受催告時起，負遲延責任；其經債權
    人起訴而送達訴狀，或依督促程序送達支付命令，或為其他
    相類之行為者，與催告有同一之效力；遲延之債務，以支付
    金錢為標的者，債權人得請求依法定利率計算之遲延利息；
    應付利息之債務，其利率未經約定，亦無法律可據者，週年
    利率為百分之5；民法第229條第2項、第233條第1項前段及
    第203條定有明文。本件損害賠償之債並無確定給付期限，
    從而，原告本於侵權行為之法律關係，請求被告應給付原告
    129,758元，及自刑事附帶民事起訴狀繕本送達被告翌日即
    96年12月12日起至清償日止，按年息百分之5計算之利息，
    為有理由，應予准許。原告逾此部分所為之請求，為無理由
    ，應予駁回。
十、本件事證已臻明確，兩造其餘攻擊、防禦及舉證，經審酌後
    核與本院心證形成與判決結果均無影響，爰不另一一論述，
    附此敘明。
十一、按法院為終局判決時，應依職權為訴訟費用之裁判，民事
      訴訟法第87條第1項定有明文。本件訴訟費即裁判費確定
      為1,000元（即眼鏡及機車修復費一審裁判費1,000元），
      爰依職權命被告負擔200元，其餘800元由原告負擔。又原
      告勝訴部分，係屬民事訴訟法第389條第1項第5款所稱所
      命給付之金額未逾50萬元之判決，就其勝訴部份，應依職
      權宣告假執行，並依職權酌定相當擔保金額免為假執行之
      宣告。
十二、據上論結，本件原告之訴為一部有理由、一部無理由，依
      民事訴訟法第79條、第87條第1項、第389條第1項第5款、
      第392條第2項，判決如主文。
中    華    民    國    97    年    9     月    24    日
                  民事第二庭    法  官   郭貞秀
以上正本證明與原本無異。
如不服本判決，應於送達後廿日內，向本院提出上訴狀並表明上
訴理由，如於本判決宣示後送達前提起上訴者，應於判決送達後
廿日內補提上訴理由書（須附繕本）。
中    華    民    國    97    年    9     月    24    日
                                書記官    謝安青


司法院資訊處製作；財團法人民間司法改革基金會備份。
